【裁判字號】    98,保險,3
【裁判日期】    980630
【裁判案由】    給付保險金
【裁判全文】
臺灣高雄地方法院民事判決               98年度保險字第3號
原      告  乙○○
訴訟代理人  葉銘進律師
複代理人    吳艾黎律師
            阮文泉律師
被      告  新安東京海上產物保險股份有限公司
                        12樓.
法定代理人  丙○○
訴訟代理人  甲○○
上列當事人間給付保險金事件，本院於民國98年6月15日言詞辯
論終結，判決如下：
    主    文
原告之訴及其假執行之聲請均駁回。
訴訟費用由原告負擔。
    事  實  及  理  由
一、原告主張：被告為訴外人董卉莉所有牌照號碼5W-7585 號自
    用小客車汽車（下稱系爭小客車）投保第三人責任保險之保
    險人。訴外人董登科於民國95年1 月12日下午3 時30分許，
    駕駛系爭小客車，沿高雄縣橋頭鄉○○路由東往西方向行駛
    ，途經仕豐路與隆豐路設有號誌之交岔路口時，因闖越紅燈
    ，與伊所騎乘之車牌號碼DIJ-381 號機車（下稱系爭機車）
    擦撞（下稱系爭事故），致伊人車倒地受有頭部外傷、左顎
    骨篩骨骨折、左耳膜破裂併出血、右頸骨骨折及左臉第7 神
    經受損等傷害，並導致右膝關節遺存顯著運動障礙；嗣經伊
    依侵權行為法律關係，訴請董登科及董卉莉連帶賠償所受損
    害，經本院以96年度訴字第1565號民事判決（下稱系爭民事
    判決）判令董登科及董卉莉應連帶賠償伊新臺幣（下同）1,
    483,272 元，及自起訴狀繕本送達翌日即96年5 月1 日起至
    清償日止，按週年利率5%計算之遲延利息確定在案；詎被告
    竟以董登科無照駕車為由拒絕理賠，然無照駕駛須為損害賠
    償發生之原因，方得為不保事項，本件董登科無照駕駛與伊
    因車禍受傷之間無因果關係，爰依保險法第94條第2 項規定
    ，提起本件訴訟，請求被告給付保險金等情。並聲明：(一)被
    告應給付原告1,483,272 元，及自96年5 月1 日起至清償日
    止，按週年利率5%計算之遲延利息。(二)願供擔保，請准宣告
    假執行。
二、被告則以：原告主張系爭事故之發生固然屬實，且系爭民事
    判決業已確定，惟董登科係違反道路交通管理處罰條例（下
    稱道交條例）第21條無照駕駛之規定，依伊與董卉莉所訂立
    汽車保險契約（下稱系爭保險契約）之共同條款第10條第1
    項第5 款約定，無照駕駛為不保事項，故伊僅依強制汽車責
    任保險（下稱強制險）之理賠項目賠付原告317,010 元。至
    第三人責任保險非定額保險，其賠償仍須視被保險人肇事責
    任及死者家庭背景以計算金額，本件董登科無照駕駛之行為
    係不保事項，原告不得逕向伊請求依系爭保險契約給付保險
    金等語，資為抗辯。並聲明：(一)駁回原告之訴。(二)如受不利
    之判決，願供擔保，請准宣告免為假執行。
三、兩造於98年4 月16日本院準備程序中合意本件之爭執及不爭
    執事項，本件兩造不爭執事項為：
  (一)被告為系爭保險契約之保險人。
  (二)董登科駕駛系爭小客車，沿高雄縣橋頭鄉○○路由東往西方
    向行駛，途經仕隆路與隆豐路設有號誌之交岔路口時，因闖
    越紅燈，及未注意車前狀況，致與原告所騎乘系爭機車發生
    擦撞，原告因而人車倒地受有頭部外傷、左顎骨篩骨骨折、
    左耳膜破裂併出血、右頸骨骨折、左臉第7 神經受損等傷害
    ，並導致右膝關節遺存顯著運動障礙等情事。
  (三)原告因系爭事故受有損害，依侵權行為法律關係，訴請董登
    科及董卉莉連帶賠償伊損害，經本院以系爭民事判決判令董
    登科及董卉莉應連帶賠償原告1,483,272 元，及自起訴狀繕
    本送達翌日即96年5 月1 日起至清償日止，按週年利率5%計
    算之遲延利息確定。
  (四)被告已依強制險契約，賠付原告保險金317,010 元。系爭損
    害賠償判決中，已依強制汽車責任保險法（下稱強制險法）
    第30條規定扣除之。
四、兩造爭執事項為：董登科無照駕駛，與系爭事故之發生及原
    告受傷害之結果有無相當因果關係？被告抗辯董登科無照駕
    駛肇事為系爭保險契約所約定不承保之事項，有無理由？茲
    就該爭點論述如下：
  (一)按汽車駕駛人，駕駛汽車經測試檢定，酒精濃度超過規定標
    準者，處新臺幣1 萬5 千元以上6 萬元以下罰鍰，並當場移
    置保管該汽車及吊扣其駕駛執照1 年；因而肇事致人受傷者
    ，並吊扣其駕駛執照2 年；致人重傷或死亡者，吊銷其駕駛
    執照，並不得再考領，此為道交條例第35條第1 項第1 款所
    明定；又汽車所有人允許第1 項第1 款至第5 款之違規駕駛
    人駕駛其汽車者，除依第1 項規定之罰鍰處罰外，並記該汽
    車違規紀錄1 次。同條例第21條第5 項亦有明文；而該條例
    第21條第1 項第5 款即規定汽車駕駛人於駕駛執照吊扣期間
    駕駛小型車者，應處新台幣6 千元以上1 萬2 千元以下罰鍰
    ，並當場禁止其駕駛。核其立法目的，乃為汽車係一高度危
    險之交通工具，駕駛執照經吊扣之人可能因其對交通安全規
    則之認識、遵守交通規則之態度與駕駛技術均未符標準，駕
    駛車輛極可能發生事故，為維護道路交通及人身安全，始為
    前揭規定。查董登科於系爭事故發生前，即因酒醉駕車遭吊
    扣駕照，故係無照駕駛系爭小客車肇事乙節，為董登科於本
    院95年度交易字第568 號過失傷害刑事案件偵審中所自認，
    並經系爭民事判決認定屬實，有該案判決書（見本院卷第9
    頁）附卷可考，故堪採認；又董登科竟於駕駛執照遭吊扣後
    ，仍駕駛系爭小客車上路，於前揭時地，闖越紅燈及未注意
    車前狀況，致生系爭事故，益徵董登科漠視交通規則之態度
    ，已屬前揭法令所認之危險駕駛人，方禁止其駕車上路，又
    董登科係於駕駛執照吊扣期間仍駕車上路，始生系爭事故，
    自難謂其無照駕駛，與系爭事故之發生及原告受傷害之結果
    無相當因果關係。
  (二)又按加害人有違反道交條例第 21 條無照駕駛等規定而駕車
    ，保險人仍應負給付保險金之責，但在給付金額範圍內，得
    向加害人求償，此為強制險法第 29 條所明定。惟此與一般
    責任保險將酒醉、犯罪行為及無照駕駛等自陷危險之行為均
    列為不保事項不同，究其立法目的乃係為保障汽車交通事故
    之受害人，使其獲得基本保障，此從強制險法採無過失責任
    ，加害人不論有無過失，受害人均得請求保險賠償給付即明
    。是於解釋一般責任保險之契約條款時，因與強制險具保護
    被害人之公益性質有異，實應著重於當事人締約真意之解釋
    ，合先敘明。查系爭保險契約係屬一般責任保險，並非強制
    險契約，此有被告提供之汽車保險單及保險單條款（見本院
    卷第33至37頁）附卷可考，再按保險法第29條第2 項後段規
    定：保險人對於被保險人、要保人之故意行為不負賠償責任
    ；又被保險人因犯罪處死或拒捕或越獄致死者，保險人不負
    給付保險金之責任，此亦為保險法第109 條所明定，故由保
    險法上「責任保險」觀念，即可看出「故意及犯罪行為」等
    欠缺可承保性。而系爭保險契約之共同條款第10條第1 項第
    5 款約定，違反道交條例第21條、第21之1 條（包含無照駕
    駛）等行為為不保事項，除此之外，與該款並列之第3 款、
    第6 款、第7 款均係屬故意或犯罪行為，足見兩造有意依該
    條項之規定，將與故意或犯罪行為相類之無照駕駛等自陷危
    險之行為，排除於承保範圍之外，車禍加害人不得藉保險將
    此風險分散出去。因此，董登科於駕照遭吊扣之期間，董卉
    莉明知此情，仍允許其駕駛系爭小客車上路，已屬自陷危險
    之行為，此過程中產生之風險，自應由其獨自承受，始與系
    爭保險契約之約定相符。
  (三)從而，原告主張董登科無照駕駛之行為與系爭事故之發生及
    其受傷害之結果間無相當因果關係，故被告應負給付保險金
    之責任云云，要無可採。被告抗辯：董登科無照駕駛肇事為
    系爭保險契約所約定不承保之事項等語，即屬有據。
五、綜上，因董登科無照駕駛肇事為系爭保險契約所約定不承保
    之事項，原告主張因系爭事故致其受有上開傷害，董登科及
    董卉莉對伊應負之損失賠償責任已因系爭民事判決而確定，
    故本於保險法第 94 條第 2 項規定，直接向被告請求給付
    1,483,272 元，及自96年5 月1 日起至清償日止，按週年利
    率5%計算之遲延利息，為無理由，應予駁回。原告之訴既經
    駁回，其假執行之聲請亦失其附麗，應併予駁回。
六、本件判決之基礎已臻明確，兩造其餘之攻擊防禦方法及舉證
    ，核與判決無影響，毋庸一一論列，併此敘明。
七、據上論結，本件原告之訴為無理由，依民事訴訟法第 78 條
    ，判決如主文。
中    華    民    國    98    年    6     月    30    日
            民事第五庭  審判長法  官  李昭彥
                              法  官  賴文姍
                              法  官  鄭凱文
正本係照原本作成。
如不服本判決，應於送達後20日內，向本院提出上訴狀並表明上
訴理由，如於本判決宣示後送達前提起上訴者，應於判決送達後
10日內補提上訴理由書（須附繕本）。
中    華    民    國    98    年    6     月    30    日
                              書記官  張家瑜


司法院資訊處製作；財團法人民間司法改革基金會備份。
